---
title: "Apprendre les principales fonctionnalités de COGugaison"
author: "antuki"
output: rmarkdown::html_vignette
fig_caption: yes
vignette: >
  %\VignetteIndexEntry{Vignette Title}
  %\VignetteEngine{knitr::rmarkdown}
  %\VignetteEncoding{UTF-8}
---

## Introduction à COGugaison

Nous allons balayer dans cette vignette les principales fonctionnalités du package `COGugaison`. 

Ce package a pour objectif global de manipuler des données communales produites à différents millésimes. Il permet actuellement de : 
- détecter le millésime du code officiel géographique d'une table de données communales : fonction `COG_akinator`
- visualiser les modifications communales (fusions, défusions, changements de codes ou de noms) qui ont eu lieu entre deux dates : `modifications_communales`
- transformer des tables de données numériques en géographie au premier janvier d'une année souhaitée : `changement_COG_varNum`
- transformer des typologies de communes en géographie au premier janvier d'une année souhaitée en ayant le choix entre plusieurs hypothèses de classement en cas de fusion de communes de classes différentes (attribuer la classe qui contient le plus de population, définir une classe absorbante ou une classe spécifique aux regroupements de plusieurs communes de classes différentes) : `changement_COG_typo`.Il est également possible d'isoler dans une table les communes fusionnées appartenant à des classes différentes : `changement_COG_typo_details`.
- permettre d'agréger les tables de données communales à de nombreux échelons supra-communaux administratifs (EPCI, arrondissements, cantons-villes, départements, régions) ou d'étude (bassins de vie, zones d'emploi, unités urbaines, aires urbaines) : `nivsupra`.
- gérer des cas particuliers comme les codes Insee des communes corses (`modification_Corse`) ou des arrondissements municipaux de Paris, Lyon, et Marseille (`enlever_PLM`)

Il est à noter que la version actuellement en ligne du package correspond à un premier développement qui comporte  des imperfections. L'idée est donc à ce stade que les personnes qui utilisent régulièrement des bases de données communales produites à différents millésimes testent ses fonctionnalités, détectent ses bugs et ses manques pour l'améliorer.  

Il est également important de souligner que les données utilisées ici s'appuient sur des tables publiées par l'Insee :
- [l'historique des géographies communales](https://www.insee.fr/fr/information/2666684#titre-bloc-11)
- [les tables d'appartenance des communes aux différents niveaux géographiques](https://www.insee.fr/fr/information/2028028)

Tant que le package n'est pas stabilisé, il est évidemment conseillé de se référer aux données officielles de l'Insee en cas de doute sur un résultat.  


Commençons par installer le package `COGugaison` et à le charger dans R. 
 
```{r, fig.show='hold'}
devtools::install_github("antuki/COGugaison")
library(COGugaison)
```


## Quel code officiel géographique est utilisé ? 

Nous allons maintenant manipuler une table exemple incluse dans le package, la table `exemple_popcom` qui contient comme variables le code géographique de la commune (CODGEO), son nom (LIBGEO), sa population en 2012 (P12_POP), sa superficie (SUPERF) ainsi que deux typologies de territoires générées aléatoirement (typoA et typoB). Il faut veiller à ce que les variables numériques soient au bon format dans R et que les typologies et identifiants soient au format caractère (si ce n'est pas le cas, il faudra les transformer avec les fonctions *as.numeric* et *as.character*).

```{r, fig.show='hold'}
head(exemple_popcom)
str(exemple_popcom)
```

La fonction `COG_akinator` permet de donner des pistes à l'utilisateur sur le code officiel géographique (COG) utilisé dans sa table de données communales, c'est-à-dire de savoir si la liste de communes utilisée correspond à la liste officiel au premier janvier de 2017 ? de 2016 ? ou d'une autre année. 

Le paramètre *donnees_insee* vaut TRUE si les données manipulées sont produites par l'Insee. En effet, quelques rares modifications communales (la défusion des communes Loisey et Culey au 1er janvier 2014 par exemple) ont été prises en compte dans les bases de données communales de l'Insee plus tard que la date officielle (se référer à la documentation de la fonction pour plus de précisions). Le paramètre *liste_complete* vaut TRUE si le vecteur de communes du paramètre *vecteur_codgeo* liste l'ensemble des communes françaises et FALSE s'il en liste seulement un extrait. 

```{r, fig.show='hold'}
COG_akinator(vecteur_codgeo=exemple_popcom[,1],donnees_insee=T, liste_complete=T)
```

En l'occurrence la liste de communes utilisée dans cette table correspond à la liste des communes au 1er janvier 2014. 

## Quelles modifications communales ont eu lieu entre deux dates ? 

La fonction `modifications_communales` permet, comme son nom l'indique, de visualiser les modifications communales (fusions, défusions, changements de codes ou de noms) qui ont eu lieu entre deux dates. Ici entre le 01/01/2014 et le 01/01/2015. Cette fonction est encore en cours de développement il est donc possible que certains évènements ne soient pas encore pris en compte. Il ne faut pas hésiter à le signaler. 

```{r, fig.show='hold'}
modifs <- modifications_communales(date_debut="01-01-2014",date_fin="01-01-2015")
cat(modifs$fusions)
cat(modifs$defusions)
cat(modifs$changements_codes)
cat(modifs$changements_noms)
```

## Transformer des variables numériques en autre géographie

La fonction `changement_COG_varNum` permet de transformer des tables de données numériques communales en géographie au premier janvier d'une année souhaitée.

Ici, nous allons transformer les variables numériques de la table *exemple_pop* afin de récupérer les données de population et de superficie des communes au 1er janvier 2017 (au lieu de 2014).

```{r, fig.show='hold'}
exemple_popcom_COG2017_num <- changement_COG_varNum(table_entree=exemple_popcom,annees=c(2014:2017),agregation=T,libgeo="LIBGEO",donnees_insee=T)
head(exemple_popcom_COG2017_num)
```

Le paramètre *agregation* vaut TRUE si la table souhaitée doit sommer toutes les lignes qui concernent une même commune et FALSE si l'on souhaite volontairement conserver les doublons dans les codes commune (dans les tables de flux par exemple, cf. plus bas). Le paramètre *libgeo* doit être conservé à NULL si la table souhaitée ne contient pas de libellés de communes, sinon il doit indiquer le nom de la variable renseignant sur le libellé de la commune (celui présent dans la table si il existe déjà ou tout autre nom s'il doit être ajouté).

## Transformer des typologies en autre géographie

La fonction `changement_COG_typo` permet de transformer des typologies de communes en géographie au premier janvier d'une année souhaitée. Ici nous allons transformer les deux typologies (typoA et typoB) de la table *exemple_pop* en géographie communale au 1er janvier 2017 (au lieu de 2014).

Ici, l'hypothèse de classement en cas de fusion de communes (*methode_fusion*) choisie est celle d'une classe spécifique (*methode_difference*, classe appelée *mot_difference*="differents") aux regroupements de plusieurs communes de classes différentes. Les autres hypothèses possibles auraient pu être l'hypothèse du maximum de population *methode_max_pop* ou de classe absorbante *methode_classe_absorbante*. 


```{r, fig.show='hold'}
exemple_popcom_COG2017_typo <- changement_COG_typo(table_entree=exemple_popcom[,-2],annees=c(2014:2017),methode_fusion="methode_difference",typos=c("typoA","typoB"),mot_difference = "differents",libgeo="LIB",donnees_insee=T)
head(exemple_popcom_COG2017_typo)
```
La fonction `changement_COG_typo_details` permet quant à elle d'isoler dans une table les communes fusionnées appartenant à des classes différentes, ici selon la typologie "typoA" entre 2014 et 2015 puis 2015 et 2016 et 2016 et 2017. 

```{r, fig.show='hold'}
details_exemple_popcom_COG2017_typo <- changement_COG_typo_details(table_entree=exemple_popcom[,-2],annees=c(2014:2017),typo="typoA", donnees_insee=T)
head(details_exemple_popcom_COG2017_typo[["2014_2015"]])
head(details_exemple_popcom_COG2017_typo[["2015_2016"]])
head(details_exemple_popcom_COG2017_typo[["2016_2017"]])
```

## Agréger des tables de données communales à des échelons supra-communaux

La fonction `nivsupra` permet d'agréger les tables de données communales à de nombreux échelons supra-communaux administratifs (EPCI, arrondissements, cantons-villes, départements, régions) ou d'étude (bassins de vie, zones d'emploi, unités urbaines, aires urbaines).

Ici nous agrégeons la population et la superficie des communes à l'échelon géographique des zones d'emploi afin d'obtenir une table des densités de population par zone d'emploi.  

Le paramètre *na.nivgeo.rm* vaut FALSE si la table souhaitée doit contenir une ligne identifiée par un code géographique valant NA qui somme les valeurs de toutes les communes qui n'appartiennent à aucun regroupement supracommunal et vaut TRUE si cette ligne doit être supprimée.  

```{r, fig.show='hold'}
exemple_popcom_COG2017 <- merge(exemple_popcom_COG2017_num,exemple_popcom_COG2017_typo[,-2],by="CODGEO",all=T)
exemple_popcom_ZE2010 <- nivsupra(table_entree=exemple_popcom_COG2017,nivsupra="ZE2010",na.nivgeo.rm=F,agregation=T)
exemple_popcom_ZE2010$densite <- exemple_popcom_ZE2010$P12_POP / exemple_popcom_ZE2010$SUPERF
head(exemple_popcom_ZE2010)
```


## Enlever les arrondissements municipaux des tables de données communales

Nous allons maintenant manipuler une autre table exemple incluse dans le package, la table `exemple_flux` qui contient des exemples de flux entre une communes de résidences (COMMUNE) et de travail (DCLT). Elle contient comme autres variables le code de la catégorie socio-professionnelle des individus (CS1), la catégorie d'âge (AGEREVQ) et le poids de l'individu statistique (IPONDI). 

```{r, fig.show='hold'}
head(exemple_flux)
```

La fonction `enlever_PLM` permet de remplacer les codes Insee des arrondissements municipaux de Paris, Lyon et Marseille par leurs codes communes respectifs. 

Le paramètre *vecteur_entree* vaut TRUE si l'élément à transformer est un vecteur de codes insee et FALSE s'il s'agit d'une table de données (data.frame) numériques. Attention, cette fonction ne gère pas les conversions de typologies (variables de type caractère).

Ici nous allons remplacer les arrondissement municipaux par les codes communaux dans la table `exemple_flux` pour les variables COMMUNE puis DCLT.

```{r, fig.show='hold'}
exemple_flux_sansPLM <-enlever_PLM(table_entree=exemple_flux,codgeo_entree = "COMMUNE",libgeo=NULL,agregation = F,vecteur_entree=F)
exemple_flux_sansPLM <-enlever_PLM(table_entree=exemple_flux_sansPLM,codgeo_entree = "DCLT",libgeo=NULL,agregation = F,vecteur_entree=F)
```
## Jongler avec les différentes possibilités pour les codes communaux corses

La fonction `modification_Corse` permet quant à elle de modifier les codes Insee des communes corses. En effet, en 1976, les codes de toutes les communes corses sont modifiés : alors qu'ils commençaient tous par "20", leurs deux premiers caractères sont remplacés par "2A" (Corse du Sud) ou "2B" (Corse du Nord). Les codes postaux conservent d'ailleurs aujourd'hui le préfixe historique "20". Cette fonction est notamment utile pour la raison suivante :  dans certaines tables issues des recensements Insee de 1968 ou 1975, les communes sont déjà codées avec les préfixes 2A et 2B. 

Le paramètre *sens* vaut "20vers2A2B" pour changer tous les codes communes corses commençant par 20 par 2A ou 2B et vaut "2A2Bvers20" quand l'effet inverse est recherché. 

```{r, fig.show='hold'}
exemple_flux_sansPLMsansCorse <- modification_Corse(table_entree=exemple_flux_sansPLM,sens="2A2Bvers20")
```


## Transformer des variables numériques en autre géographie dans des données de flux


La fonction `changement_COG_varNum` peut également s'appliquer à des tables de flux (codes communes pouvant comporter des doublons) grâce à l'option agregation = FALSE. Les variables de type caractère sont alors conservées comme telles ou dupliquées en cas de défusion et les variables numériques (ici IPONDI) sommées en cas de fusion ou réparties proportionnellement à la population de chaque commune en cas de défusion. 

```{r, fig.show='hold'}
exemple_flux_COG2017 <- changement_COG_varNum(table_entree=exemple_flux_sansPLMsansCorse,annees=c(2014:2017),codgeo_entree="COMMUNE",agregation=F,libgeo=NULL,donnees_insee=T)
exemple_flux_COG2017 <- changement_COG_varNum(table_entree=exemple_flux_COG2017,annees=c(2014:2017),codgeo_entree="DCLT",agregation=F,libgeo=NULL,donnees_insee=T)
```


## Insérer dans des tables de données de flux communales des échelons supra-communaux

La fonction `nivsupra` peut également s'appliquer à des tables de flux (non agrégées par codes communes) grâce à l'option agregation = FALSE. La table en entrée est alors conservée comme telle avec une nouvelle colonne qui correspond au niveau supracommunal du code commune considéré. 

Ici, on ajoute les colonnes ZE2010_COMMUNE et ZE2010_DCLT à la table de flux domicile-travail utilisée précédemment.

```{r, fig.show='hold'}
exemple_flux_COG2017_etZE <- nivsupra(table_entree=exemple_flux_COG2017,codgeo_entree="COMMUNE",nivsupra="ZE2010",na.nivgeo.rm=F,agregation=F)
exemple_flux_COG2017_etZE <- nivsupra(table_entree=exemple_flux_COG2017_etZE,codgeo_entree="DCLT",nivsupra="ZE2010",na.nivgeo.rm=F,agregation=F)
head(exemple_flux_COG2017_etZE)
```

Bonne découverte...!

# Ensemble du code

```{r, fig.show='hold'}
head(exemple_popcom)
str(exemple_popcom)
COG_akinator(vecteur_codgeo=exemple_popcom[,1],donnees_insee=T, liste_complete=T)
modifs <- modifications_communales(date_debut="01-01-2014",date_fin="01-01-2015")
cat(modifs$fusions)
cat(modifs$defusions)
cat(modifs$changements_codes)
cat(modifs$changements_noms)
exemple_popcom_COG2017_num <- changement_COG_varNum(table_entree=exemple_popcom,annees=c(2014:2017),agregation=T,libgeo="LIBGEO",donnees_insee=T)
head(exemple_popcom_COG2017_num)
exemple_popcom_COG2017_typo <- changement_COG_typo(table_entree=exemple_popcom[,-2],annees=c(2014:2017),methode_fusion="methode_difference",typos=c("typoA","typoB"),mot_difference = "differents",libgeo="LIB",donnees_insee=T)
head(exemple_popcom_COG2017_typo)
details_exemple_popcom_COG2017_typo <- changement_COG_typo_details(table_entree=exemple_popcom[,-2],annees=c(2014:2017),typo="typoA", donnees_insee=T)
head(details_exemple_popcom_COG2017_typo[["2014_2015"]])
head(details_exemple_popcom_COG2017_typo[["2015_2016"]])
head(details_exemple_popcom_COG2017_typo[["2016_2017"]])
exemple_popcom_COG2017 <- merge(exemple_popcom_COG2017_num,exemple_popcom_COG2017_typo[,-2],by="CODGEO",all=T)
exemple_popcom_ZE2010 <- nivsupra(table_entree=exemple_popcom_COG2017,nivsupra="ZE2010",na.nivgeo.rm=F,agregation=T)
exemple_popcom_ZE2010$densite <- exemple_popcom_ZE2010$P12_POP / exemple_popcom_ZE2010$SUPERF
head(exemple_popcom_ZE2010)


head(exemple_flux)
exemple_flux_sansPLM <-enlever_PLM(table_entree=exemple_flux,codgeo_entree = "COMMUNE",libgeo=NULL,agregation = F,vecteur_entree=F)
exemple_flux_sansPLM <-enlever_PLM(table_entree=exemple_flux_sansPLM,codgeo_entree = "DCLT",libgeo=NULL,agregation = F,vecteur_entree=F)
exemple_flux_sansPLMsansCorse <- modification_Corse(table_entree=exemple_flux_sansPLM,sens="2A2Bvers20")
exemple_flux_COG2017 <- changement_COG_varNum(table_entree=exemple_flux_sansPLMsansCorse,annees=c(2014:2017),codgeo_entree="COMMUNE",agregation=F,libgeo=NULL,donnees_insee=T)
exemple_flux_COG2017 <- changement_COG_varNum(table_entree=exemple_flux_COG2017,annees=c(2014:2017),codgeo_entree="DCLT",agregation=F,libgeo=NULL,donnees_insee=T)
exemple_flux_COG2017_etZE <- nivsupra(table_entree=exemple_flux_COG2017,codgeo_entree="COMMUNE",nivsupra="ZE2010",na.nivgeo.rm=F,agregation=F)
exemple_flux_COG2017_etZE <- nivsupra(table_entree=exemple_flux_COG2017_etZE,codgeo_entree="DCLT",nivsupra="ZE2010",na.nivgeo.rm=F,agregation=F)
head(exemple_flux_COG2017_etZE)
```
